臺灣高雄地方法院民事判決　九十一年度簡上字第三三號
　　上　訴　人　丙○○
　　被上訴人　　乙○○
　　訴訟代理人　甲○○
右當事人間排除侵害事件，上訴人對於中華民國九十年十一月二十三日本院高雄簡易
庭第一審簡易判決（九十年度雄簡字第二九七七號）提起上訴，本院判決如左：
    主      文
原判決關於駁回被上訴人應將坐落門牌編號高雄市○○區○○路四二九號地下室三樓
編號第二十二號機械式停車位壹個騰空交還上訴人之訴部分，並訴訟費用之裁判廢棄
。
被上訴人應將坐落門牌編號高雄市○○區○○路四二九號地下室三樓編號第二十二號
之機械式停車位壹個騰空交還上訴人。
其餘上訴駁回。
第一、二審訴訟費用由被上訴人負擔。
    事實及理由
一、本件上訴人起訴主張座落高雄市○○區○○段三四三地號土地（面積一三四九‧
    一五平方公尺，權利範圍萬分之七萬分之六八）及其上門牌編號高雄市○○區○
    ○路四二九號十二樓房屋（建號二六六八號，另含建號二七五八號之共同使用部
    分，面積五○三四‧五六平方公尺，權利範圍萬分之七八）係伊於民國九十年六
    月十四日於鈞院八十九年度執字第四一五九三號強制執行事件中拍賣購得，並於
    同年月二十七日領得上開不動產之權利移轉證書，而系爭房屋於前所有權人即訴
    外人陳慧蘭向原始起造人即訴外人瑞堂建設實業股份有限公司（下稱瑞堂公司）
    購買時即已以新台幣（下同）十萬元之對價併同購買該大樓地下三層汽車位編號
    二二號之機械停車位乙個，且其建物共同使用部分（即上開建號二七五八號）之
    登記持分即萬分之七八對比其他未購車位住戶之共同使用部分持分約萬分之四八
    為高而言，亦顯示系爭房屋原即含有車位，是伊於購得上開房地後，自因取得該
    部分之應有部分而已繼受前所有權人即訴外人陳慧蘭關於此共有專用部分之協議
    分管契約而享有對該車位之完成支配權能，惟上開編號車位現乃為被上訴人無權
    占有使用且拒不返還，為此乃依民法第七百六十七條、第一百七十九條規定，請
    求判令被告應將系爭房屋地下三樓編號第二十二號之機械停車位乙個予以騰空返
    還，並應給付自九十年六月二十八日起至交還之日止按月以二千元計算之相當於
    租金之補償金等語，詎原審乃以被上訴人於伊拍得前即由訴外人陳慧蘭處受讓系
    爭停車位，並由該大樓全體住戶合意讓之登記為該大樓之停車位使用權人而得依
    區分所有權人之合意取得使用權，且此合意具有物權之效力而得持此與伊對抗，
    並認伊無權予以排除其占有而逕予判決駁回伊之上開請求，惟共有人於與其他共
    有人訂立分管之特約後將其應有部分讓與第三人時，為維秩序之安定性，其分管
    契約對於其受讓人仍繼續存在，且區分所有權之繼受人原即應繼受原區分所有人
    依公寓大廈管理條例或規約所定之一切權利義務，今伊既已依法取得系爭房地之
    所有權，且並完成其所有權之移轉登記，則伊所為之登記自有絕對之物權效力而
    得對抗僅因買賣取得使用權債權效力之被上訴人，是伊依對系爭停車位之所有權
    而請求被上訴人予以返還，並令之給付使用系爭停車位所得相當於租金之不當利
    得，依法本屬有據，原審認事用法顯有違誤，爰聲明請求判令原判決廢棄，並令
    被上訴人應將前開編號第二十二號之機械停車位予以騰空返還，且應給付自九十
    年六月二十八日起至交還之日止按月以二千元計算之補償金。
二、上訴人則以伊亦係系爭房屋所在之「獅子王大樓」之區分所有權人，伊乃係於系
    爭房屋拍賣前之八十八年五月三十日即向原所有權人即訴外人陳慧蘭購買系爭編
    號之停車位而取得該車位之專有使用權，而系爭停車位係屬於防空避難室兼停車
    位之使用空間，其性質屬建築物之共同使用部分，依法自應由共有人協議其使用
    方式，是伊所為之買賣屬於使用權權利之買賣而非為共同持分之轉讓，自無由其
    受讓人繼受原共有人與其他共有人所訂立分管之特約，且鈞院就系爭房屋於查封
    、拍賣公告所登載之權利範圍並未見有停車位之記載，且查封程序實施當時亦僅
    就主建築物為查封之揭示，並未實際對系爭車位為查封、黏貼封條或揭示，該次
    查封之實施，其範圍自不及於系爭停車位之使用權自明，況伊自訴外人陳慧蘭處
    受讓系爭停車位時即經該大樓全體住戶合意讓伊登記為該大樓停車位之使用權人
    ，伊自得依區分所有權人之合意而取得使用權，且此合意並具有物權之效力而得
    對抗上訴人，上訴人自無權排除伊就系爭停車位之占有使用，且上訴人於買受系
    爭房屋前即已知悉該車位之使用狀況，其自無受訴訟保護之價值及利益存在今伊
    既合法擁有該車位之專有使用權，上訴人自不得以伊係無權占有而請求伊予以返
    還，並給付所謂相當於租金損害之不當利得，原審依法駁回上訴人之訴，其認事
    用法均無違誤，上訴人所提之本件上訴並無理由，爰聲明駁回上訴人之上訴。
三、本件上訴人主張系爭門牌編號高雄市○○區○○路四二九號十二樓房屋（建號二
    六六八號，另含建號二七五八號之共同使用部分，權利範圍萬分之七八）係伊於
    上開時日由鈞院強制執行拍賣程序中所購得，並已於九十年六月二十七日領得不
    動產權利移轉證書，而系爭房屋於前所有權人即訴外人陳慧蘭向建設公司購買時
    即已併同購買該大樓地下三層汽車位編號二二號之機械停車位乙個，且其建物共
    同使用部分之登記持分較其他未購車位住戶之共同使用部分持分為高而亦顯示系
    爭房屋原即含有車位，惟上開編號車位現乃為被上訴人占有使用而拒不返還等情
    ，此有本院九十高貴民心八十九執字第四一五九三號不動產權利移轉證書、土地
    及建物登記謄本、照片、地下室車位登記表、房屋預定買賣合約書、他項權利證
    明書等件在卷可稽，並經本院調閱本院八十九執字第四一五九三號強制執行卷宗
    查明無訛，被上訴人於此固不爭執而堪信上訴人此部分主張為真實，惟被上訴人
    則以前揭情詞置辯。經查：
    (1)、按民法第八百十八條固規定各共有人按其應有部分，對於共有物之全部，有
        使用、收益之權，同法第八百二十一條但書亦規定回復共有物之請求，僅得
        為共有人全體之利益為之，惟同法第八百二十條第一項明定共有物除契約另
        有訂定外，由共有人共同管理之，而所謂管理，旨在使用、收益，足見上開
        第八百十八條、第八百二十一條但書之規定，係指共有物尚未經共有人為分
        管之約定時，始有其適用，倘共有人就共有物已為分管之約定，各共有人僅
        能就各自分管部分為使用、收益乃為當然之解釋。本件上訴人係主張自訴外
        人陳慧蘭處買受業經分管之系爭停車位，則按其本質當係各相關區分所有權
        人同意對共同使用部分之利用方法所為約定之分管契約，其後手即上訴人自
        得主張就其所買受系爭房屋共同使用部分中經分管約定之系爭停車位單獨行
        使其使用收益權，故民法第八百十八條及第八百二十一條但書之規定，於本
        件當無適用之餘地，上訴人請求被上訴人交還系爭停車位予其個人而非共有
        人全體，當為法之所許，合先敘明。
    (2)、查座落高雄市○○區○○段三四三地號土地（面積一三四九‧一五平方公尺
        ，權利範圍萬分之七萬分之六八）及其上門牌編號高雄市○○區○○路四二
        九號十二樓房屋（建號二六六八號，面積七四．九八平方公尺，權利範圍全
        部，另含建號二七五八號之共同使用部分，面積五○三四‧五六平方公尺，
        權利範圍萬分之七八）原為訴外人陳慧蘭所有，嗣因訴外人陳慧蘭積欠訴外
        人大眾商業銀行股份有限公司借款債務未償，經其聲請就系爭房地為強制執
        行而由本院以八十九年度執字第四一五九三號強制執行在案，嗣上訴人乃於
        九十年六月十四日以新台幣（下同）一百六十八萬九千元之價格拍得（共同
        使用部分出價三十四萬六千元），並於同年月二十七日由本院發給不動產權
        利移轉證書乙節，此有本院九十高貴民心八十九執字第四一五九三號不動產
        權利移轉證書、土地及建物登記謄本等件在卷可稽，並經本院調閱本院八十
        九執字第四一五九三號強制執行卷宗核閱屬實，另本件於上開大廈原無停車
        位之被上訴人就建物共同使用部分即建號二七五八號之權利範圍乃為萬分之
        五十八，又同大廈亦無停車位之區分所有權人如訴外人許素玲、廖月娥、孫
        蔡淑美、王碧玉等人，其就建物共同使用部分即建號二七五八號之權利範圍
        乃均為萬分之四十五或四十八，而有停車位之區分所有權人即訴外人陳開生
        、羅序成、吳瓊敏、廖婉如等人就建號二七五八號之權利範圍則均為萬分之
        、七十七（機械式車位），而訴外人陳慧蘭向原始起造人即訴外人瑞堂公司
        購買系爭房地時即已以十萬元之對價併同購買該大樓地下三層汽車位編號二
        二號之機械停車位乙個等情，此亦有建物登記謄本、房屋預定買賣合約書、
        地下室車位登記表等件附卷可憑，是上訴人之前手即訴外人陳慧蘭向原始起
        造人之建商購買上開房地時既已併同購買系爭編號之機械停車位乙個，且依
        上開大廈各區分所有權人就建物共同使用部分之權利範圍對比該大樓汽車車
        位登記表結果，該大廈之區分所有權人關於建物共同使用部分權利範圍登記
        為萬分之七十七以上者即因其權利範圍之增加而為有停車位之住戶，系爭停
        車位自係設置於系爭房地前開共同使用部分之權利範圍增加部分之上甚明，
        而上開房地於拍賣時就此共同使用部分既已另行標價競買，自不因原拍賣公
        告就此共同使用部分並含停車位乙事未予載明而得認系爭停車位不為上開拍
        賣範圍所及，本件上訴人就系爭房地既經本院發給不動產權利移轉證書，其
        依法自已取得上開房地及系爭停車位所在應有部分之所有權足堪認定。
    (3)、次按，同一建物所屬各種共同使用部分，應視各區分所有人實際使用情形，
        分別合併，另編建號，單獨登記為各相關區分所有人共有，但若有部分區分
        所有人不需使用該共同使用部分者，得予除外，而該共同使用部分之所有權
        ，應於各相關區分所有建物所有權移轉時，隨同移轉於同一人，並不得單獨
        移轉於非區分所有人，此觀八十四年七月十二日修正前之土地登記規則第七
        十二條第一款、第二款（修正後為第七十五條第一款、第八十條）之規定自
        明，因此各區分所有人就各種共同使用部分之應有部分，並非必然按其區分
        所有建物即專有部分之面積與共同使用部分之面積比例計算，此於公寓大廈
        之地下室停車位，尤為顯然，蓋各區分所有人有需停車位者，有不需停車位
        者，需停車位者於買受其專有部分時，得一併買受地下室停車位，即共同使
        用部分之應有部分，未買受停車位者即予除外而無該共同使用部分之應有部
        分，且地政機關於建築改良物登記簿上就共同使用部分係另編建號，詳列各
        區分所有人就共同使用部分之權利範圍（即應有部分），故作為停車位之地
        下室，即共同使用部分並非當然屬於全體住戶所共有，若買賣契約已載明未
        買受地下室停車位，地政機關就地下室即共同使用部分所登記之權利範圍亦
        因其有無買受停車位而有差異，而無依民法第七百九十九條規定「推定」為
        各區分所有人共有之餘地，申言之，公寓大廈地下室停車位固得為買賣之標
        的物，但須與區分所有權隨同移轉於同一人，如區分所有人買受停車位後，
        又因故不需停車位者，依上述不需使用共同使用部分者得予除外之規定，亦
        得單獨移轉於同一公寓大廈之其他區分所有人，而買受地下室停車位者，地
        政機關係於建築改良登記簿上就共同使用部分另編建號，記載其就共同使用
        部分之權利範圍即應有部分以示區別，惟買受地下停車位者，地政機關既僅
        登記其權利範圍即應有部分，買受人如何得就特定停車位而為占有使用，則
        應本於共有間之分管契約，或基於買受人與原始起造人即建設公司間之約定
        為之，另區分所有建物之共同使用部分，在性質上係屬各區分所有物所有人
        所共有，各共有人對該共同使用部分之設施，雖可依共有部分之目的加以使
        用或約定分管，但使用權為所有權之積極權能之一，不得與所有權分離，亦
        即與區分所有物之專有部分在使用目的上成為一體，不得與其專有部分分離
        ，單獨移轉或處分，且共有人就其分管範圍之共有物同意他人使用收益後，
        若將其應有部分之共有權轉讓與另一人，該使用收益之他人對於受讓共有權
        之人，除有民法第四百二十五條之適用外，不得主張有權使用收益共有物，
        最高法院八十六年度台上字第一六五五五號、八十五年度台上字第一五二九
        號分別著有判決。本件被上訴人係系爭房地所在大廈之區分所有權人，其乃
        因原無地下室停車位而於八十八年五月三十日向原所有權人訴外人陳慧蘭購
        買系爭編號之停車位，並於同年六、七月間持讓渡書向該大廈管委會主任委
        員陳榮華告知轉讓乙事，嗣即由管理室於車位登記表予以更正登記，惟雙方
        就此迄今仍未辦理系爭車位應有部分之移轉登記乙節，此有讓渡證明、地下
        室停車位權屬約定書、地下室汽車車位登記表等件在卷可稽，並經證人陳榮
        華到庭具結證述在卷，另系爭房屋之原所有權人即訴外人陳慧蘭向原始起造
        人即訴外人瑞堂公司購買上開房地併同系爭停車位時，雙方即於買賣契約及
        附約中分別訂明「一、地下層之汽車停車位面積全部，以及汽機車出入道及
        通行車道部分面積，應分持分登記於購買汽車停車位之建物所有人之公共設
        施面積。..... 三、全體住戶為降低購屋負擔，同意地下層汽車停車位之使
        用權專屬購買地下層汽車停車位者所有，未購汽車停車位者已充份認知不得
        主張權利或干預」、「... 本人為考慮降低購屋負擔，並充分認知本大廈設
        計之停車位於實質上不為全體住戶分攤價購，同意由瑞堂建設實業股份有限
        公司另議價出售予本大廈購買停車位部分住戶，由該等住戶增加公共設施之
        持分比例共有，並同意由承購車位之住戶擁有車位之專門使用權，絕無異議
        」等語，此為兩造所不爭執，並有房屋預定買賣合約書、地下室權屬特別約
        定書等件在卷可稽，是本件被上訴人雖為系爭大廈之區分所有權人而固得向
        系爭房地原所有權人買受系爭停車位所在共同使用部分之應有部分，惟其於
        買賣之法律行為後既未就該屬不動產物權之停車位所在共同使用部分之應有
        部分辦理移轉登記，其就系爭停車位自尚未取得其所有物權而僅得對原所有
        權人取得所有權移轉登記之請求債權，而系爭大廈之買受人於向原始起造人
        之建商購買房地時，既須另加付地下室停車位之費用一併購買始可使用停車
        位，則各共有人就其大樓地下室停車位（共同使用部分之設施）部分自已訂
        有共有專用之協議分管契約，今上訴人既係經由拍賣而繼受取得上開房地及
        共同使用部分之所有權利，其自已同時繼受該分管協議之權利義務而得就系
        爭停車位為單獨之使用收益，是被上訴人就系爭停車位既未因其買賣而取得
        所有權，而其自訴外人陳慧蘭處就其分管範圍內之共有物經同意所取得之系
        爭車位使用權亦僅係該停車位所有權之積極權能之一，此使用權除有特別規
        定外本不得與其所有權分離（亦即其與區分所有物之專有部分在使用目的上
        成為一體，並不得與其專有部分分離，單獨移轉或處分），而訴外人陳慧蘭
        所有之專有部分既因拍賣而併將其應有部分之共有權轉讓與上訴人，縱上訴
        人就該停車位之轉讓業已知情，惟其既未與訴外人陳慧蘭就此明示達成任何
        繼受排除使用之協議，且此使用權之轉讓亦無如買賣不破租賃之特別規定，
        原對系爭停車位具有使用收益之被上訴人對於受讓共有權之上訴人，依債權
        相對性原則，自不得以其對訴外人陳慧蘭所有之使用債權而主張對抗業具系
        爭車位所有權之第三人即上訴人，其主張於上訴人取得系爭車位所有權後仍
        有使用該停車位之合法權源云云自屬無據。
    (4)、末按以權利為買賣之標的，如出賣人因其權利而得占有一定之物者，準用民
        法第三百七十三條至第三百七十六條之規定，而買賣標的物之利益及危險，
        自交付時起，均由買受人承受負擔，民法第三百七十七條、第三百七十三條
        分別定有明文，是權利之出賣人因其權利而得占有一定之物者，該物之收益
        權屬於何方，應以其已否交付為斷，如尚未交付，買受人既無收益權，自無
        利益受損害可言。經查，系爭停車位於訴外人陳慧蘭交予被上訴人使用後，
        迄於上訴人拍賣取得系爭停車位之所有權止，至今均仍因被上訴人占有使用
        中，且被上訴人於拍定上開房屋後，就系爭停車位亦未點交乙節，此為兩造
        所不爭執，是上訴人既係因取得系爭停車位所在共有部分之應有部分始得占
        有使用該停車位，惟上訴人自買受時起既未由其出賣人交付系爭車位予其占
        有，其於系爭停車位自因尚未交付而迄無收益權，被上訴人於上訴人取得系
        爭停車位之所有權之日起雖係無法律上之原因而為占有致受有利益，但上訴
        人於此既尚無收益權，其於被上訴人之占有自不得認係業已受有損害，上訴
        人以被上訴人之占有業致其受有相當於租金之不當利得損失云云尚屬無據。
    綜上所述，上訴人於本院強制執行程序而經拍賣取得之上開房地，其共同使用部
    分之權利範圍原即含有經分管之系爭停車位在內，其已因取得不動產權利移轉證
    書而已依法取得系爭停車位所在應有部分之所有權，而被上訴人固得向系爭房地
    原所有權人買受系爭停車位所在共同使用部分之應有部分，惟其於買賣後既未就
    該屬不動產物權之停車位所在共同使用部分之應有部分辦理移轉登記而尚未取得
    其所有物權，惟上訴人既係經由拍賣而繼受取得上開房地及共同使用部分之所有
    權利，並已同時繼受原分管協議之權利義務而得就系爭停車位為單獨之使用收益
    ，但此使用權之轉讓並無如買賣不破租賃之特別規定之適用，原對系爭停車位具
    有使用收益之被上訴人對於受讓共有權之上訴人，依債權相對性原則，其本不得
    以其對訴外人陳慧蘭所有之使用債權而主張對抗業具系爭車位所有權之第三人即
    上訴人，其於上訴人取得系爭車位所有權後就系爭車位自已無合法使用權源，而
    上訴人於取得系爭停車位之所有權後因迄未交付而對之尚無收益權，其於取得占
    有前對被上訴人之使用占有自不得認係業已受有相當於租金之不當利得之損害，
    從而本件上訴人依民法第七百六十七條規定請求被上訴人應將系爭房屋地下三樓
    編號第二十二號之機械停車位乙個予以騰空返還，於法自屬有據，原審認上訴人
    就此不得予以排除占有，進而駁回上訴人之請求，此部分於法自有未洽，上訴人
    上訴意旨指摘原判決之該部分不當，求予廢棄改判，為有理由，自應由本院予以
    廢棄改判如主文第二項所示，另上訴人既未受有相當於租金之不當利得之損害，
    其依民法第一百七十九條規定請求被上訴人應給付自九十年六月二十八日起至交
    還之日止按月以二千元計算之相當於租金之補償金云云尚屬無據，原審就此部分
    予以駁回，其認事用法尚無違誤，自應予以維持，上訴人上訴意旨指摘原判決該
    部分不當，求予廢棄改判，為無理由，自應予以駁回此部分之上訴，
四、本件為判決基礎之法律關係已臻明確，兩造其餘之攻擊防禦方法核與判決結果不
    生影響，毋庸一一論列，併此敘明。
五、據上論結，本件上訴人之上訴為一部有理由、一部無理由，合依民事訴訟法第四
    百三十六條之一第三項、第四百五十條、第四百四十九條第一項、第七十九條但
    書，判決如主文。
中　　　華　　　民　　　國　　九十一　　年　　　五　　　月　　二十八　　日
                              臺灣高雄地方法院民事第五庭
~B審判長法官　黃國川
~B法　　　官　汪怡君
~B法　　　官　黃宏欽
右為正本係照原本作成。
本判決不得上訴。
中　　　華　　　民　　　國　　九十一　　年　　　五　　　月　　二十八　　日
~B法院書記官　史華齡
